【裁判字號】    92,重訴,245
【裁判日期】    921202
【裁判案由】    拆屋還地等
【裁判全文】
臺灣高雄地方法院民事判決  九十二年度重訴字第二四五號
    原      告  乙○○
    訴訟代理人  陳萬呈  律師
    被      告  丁○○
                丙○○
    訴訟代理人  甲○
                黃振銘  律師
右當事人間拆屋還地等事件，本院九十二年十一月二十七日言詞辯論終結，判決如左
：
    主      文
被告應將坐落高雄市○○區○○段第二二之二地號土地上，如附圖所示Ａ部分，面積
三三平方公尺之房屋（即門牌號碼高雄市鹽埕區○○○路二０五號）拆除後，交還土
地予原告。
被告應將坐落高雄市○○區○○段第二二之三地號土地上，如附圖所示Ｂ部分，面積
三八點三九平方公尺之房屋（即門牌號碼高雄市鹽埕區○○○路二０三號）拆除後，
交還土地予原告。
訴訟費用由被告負擔。
本判決於原告以新臺幣貳佰萬壹仟元為被告供擔保後得假執行。但被告如以新臺幣陸
佰萬貳仟元預供擔保，得免為假執行。
    事實及理由
一、原告主張：原告所有坐落高雄市○○段第二二之二號如附圖Ａ部分及同段第二二
    之三地號如附圖Ｂ部分之土地（下稱系爭二筆土地），於臺灣光復後出租予被告
    在其上建築門牌號碼為高雄市鹽埕區○○○路二０三號及二０五號之房屋（下稱
    系爭二棟房屋），租期為不定期限，約定租金每月新台幣（下同）八千九百四十
    元，被告應向原告付租。惟至民國九十二年二月十三日，被告已積欠租金二年以
    上未為給付，經原告於九十二年二月以存證信函催告被告支付積欠之租金，詎被
    告迄今仍未給付，原告乃於同年三月十三日終止兩造間之租約，爰依租賃物返還
    請求權及物上請求權之法律關係，提起本件訴訟等語。於本院聲明：除假執行供
    擔保金額外，餘如主文所示。
二、被告則以：被告固有向原告承租建地建造系爭房屋二棟，惟被告所承租之土地地
    號為高雄市○○區○○段第二三、二四及二四之一地號，而非第二二之二及二二
    之三地號，原告所寄發之存證信函地號既有誤載，自不生催告之效力。被告丙○
    ○於收受原告之催告信函後，恐地號誤載，即多次去電原告，惟原告均未予回應
    ，致被告逾催告期限，原告因而據此為由終止兩造間長達數十年之土地租賃契約
    ，顯違反民法第一百四十八條第二項之規定，而不生效力，況兩造間之土地租賃
    屬不定期限之租約，租金之給付為半年一期，催告期限應定三十日以上始稱相當
    ，原告僅定十日期間催告被告給付租金，難謂「相當」。又系爭二０三號房屋之
    投影面積至少四七點七五平方公尺，大於所坐落之系爭二二之三地號土地面積三
    八點三九平方公尺，計九點三六平方公尺，系爭二○五號房屋之投影面積至少四
    四點九九平方公尺，大於所坐落之系爭二二之二地號土地面積三三平方公尺，計
    十一點九九平方公尺，足見系爭二棟房屋並非全部坐落於原告所有土地上，縱認
    被告應拆除系爭二棟房屋，亦非拆除全部，逾越原告所有土地之房屋部分，即不
    應准許等語置辯。於本院聲明：(一)原告之訴及假執行之聲請均駁回。(二)如受不利
    之判決，願供擔保請准免為假執行。
三、原告主張其所有之系爭二筆土地於臺灣光復後出租予被告在其上建築系爭二棟房
    屋，租期為不定期限，約定租金每月八千九百四十元，迄至九十二年二月十三日
    止，被告已積欠租金達二年以上，原告於九十二年二月以存證信函催告被告支付
    積欠之租金，被告仍未給付之事實，業據提出土地登記謄本、存證信函及掛號郵
    件回執各一份為證，且為被告所不爭執，復經本院會同地政機關履勘現場查明屬
    實，有勘驗筆錄及高雄市政府地政處鹽埕地政事務所（下稱鹽埕地政事務所）複
    丈成果圖在卷可稽，故原告此部分主張之事實，堪信為真實。惟被告另以前詞置
    辯，是本件爭點厥為原告終止租約是否合法？茲就本院判斷分述如下：
  （一）按租用建築房屋之基地，承租人積欠租金額，除以擔保現金抵償外，達二年
        以上時，出租人得收回基地；又承租人租金支付有遲延者，出租人得定相當
        期限，催告承租人支付租金，如承租人於其期限內不為支付，出租人得終止
        契約；租用建築房屋之基地，遲付租金之總額，達二年之租額時，適用前項
        之規定，土地法第一百零三條第四款及民法第四百四十條第一、三項分別定
        有明文。故出租人以承租人積欠租金額達二年以上為由收回基地時，須依民
        法第四百四十條第一項規定，定相當期限催告承租人支付積欠租金，承租人
        於期限內不為支付者，始得終止租賃契約，不得未經催告支付租金即逕行主
        張終止租約（最高法院七十一年度台上字第三五一九號裁判參照）。又定期
        催告承租人支付租金之方式，得於訴訟上或訴訟外為之，雖不拘泥於形式，
        但應明白、確實，以使受催告人能明白知悉催告之內容，而得為履行，始得
        謂為合法之催告，若出租人之催告內容模糊曖昧不明，使承租人無法明確知
        悉，而無從依催告內容為履行時，即不得認為已有合法之催告。另催告所定
        期限過短不相當，於催告到達承租人後，延長至相當之期限，仍發生催告效
        力，承租人既受催告，當知為支付租金之決意而著手準備履行，於經過準備
        履行所需之相當期限後，即無拒絕履行之理由。再者，如催告支付之租金超
        過承租人應付之金額時，僅超過部分不生效力，非謂該催告全不生效力。
  （二）本件原告主張被告至九十二年二月十三日止，積欠租金額已達二年以上之事
        實，為被告所不爭執，業如前述，揆諸上揭說明，原告自得依土地法第一百
        零三條第四款之規定收回基地，並應先定期催告支付租金，而催告內容須明
        白、確實，俾使承租人得以知悉履行債務之內容即為已足。查原告於九十二
        年二月二十日以存證信函為催告之意思表示，該存證信函記載：「一、台端
        （即被告）承租高雄市○○區○○段二二之二號及二二之三號土地，積欠多
        年租金。二、茲催告台端限於十日內付清，請勿延誤。如屆期不付，即終止
        租約，....。」等語，被告雖辯稱地號誤載及催告期限不相當云云，並提出
        建物所有權狀四份為證，前開所有權狀上固載明系爭二棟房屋之基地地號為
        興仁段第二三、二四及二四之一號，而與前開存證信函所載地號不符，惟經
        本院會同地政機關人員現場履勘之結果，系爭二棟房屋坐落之地號確係系爭
        二筆土地，並有複丈成果圖在卷可稽，本院復依職權函詢鹽埕地政事務所關
        於該複丈成果圖與建物所有權狀所示地號何者正確，經函覆稱：複丈成果圖
        所標示之地號、門牌正確等語，有該所九十二年九月十七日高市地鹽二字第
        ０九二０００六六七七號函附卷足參，是前開存證信函所載之地號正確，加
        以被告自陳僅向原告承租系爭二棟房屋坐落之基地，兩造間無其他土地租賃
        關係等語在卷（見本院九十二年五月七日準備程序筆錄），且被告亦不爭執
        積欠租金已達二年以上之事實，自堪認該催告已足以使被告知悉履行債務之
        內容，被告即不得以地號誤載，催告不合法為由拒付租金，又原告於本院九
        十二年十月一日準備程序中自陳兩造約定每年收二期租金等語，核與被告辯
        稱租金半年繳一次等語大致相符，自堪信為真，則原告事後於本院辯論程序
        中改稱租金係按月繳納云云，不足採信，被告雖另辯稱催告期限應定三十日
        以上始為相當云云，而前開存證信函僅定十日之催告期限，縱認期限不相當
        ，惟自被告收受前開催告信函之日（九十二年二月二十一日）起，至收受前
        開終止信函之日（九十二年三月十四日）止，期間雖未滿一個月，但距原告
        提本件訴訟之日（九十二年四月二十二日），期間已達二個月之久，被告於
        相當期限經過後仍未支付租金，自難謂無給付遲延，是原告以被告給付遲延
        為由主張終止租約，並無不合，被告雖又辯稱租金約定由原告前往收取云云
        ，然並未舉證以實其說，亦不足採，從而，原告既已合法終止租約，則被告
        仍占有系爭二筆土地即乏依據，原告依法請求拆屋還地，為有理由，應予准
        許。
四、綜上所述，本件被告既有積欠租金達二年以上未給付之事實，且經原告合法催告
    被告仍迄未給付，原告自得依土地法第一百零三條第四款之規定終止租約，則被
    告占用系爭二筆土地即乏依據，從而，原告本於租賃物返還請求權及物上請求權
    之法律關係，訴請被告拆屋還地，為有理由，應予准許。又兩造均陳明願供擔保
    ，請准宣告或免為宣告假執行，經核均無不合，爰分別酌定如主文所示之相當擔
    保金額准許之。
五、據上論結，本件原告之訴為有理由，依民事訴訟法第七十八條、第三百九十條第
    二項、第三百九十二條第一項、第二項，判決如主文。
中      華      民      國    九十二    年     十二     月      二      日
                                臺灣高雄地方法院民事第五庭
~B審判長法官  陳嘉惠
~B      法官  林玉心
~B      法官  鍾素鳳
右正本係照原本作成。
如不服本判決，應於送達後廿日內，向本院提出上訴狀並表明上訴理由，如於本判決
宣示後送達前提起上訴者，應於判決送達後十日內補提上訴理由書（須附繕本）。
中      華      民      國    九十二    年     十二     月      二      日
~B法院書記官  黃麗緞


司法院資訊處製作；財團法人民間司法改革基金會備份。
